臺灣臺北地方法院民事判決　　　　　　　　　　　九十二年度重訴字第一七六一號
　　原　　　告　誠泰商業銀行股份有限公司
　　法定代理人　丙○○
　　訴訟代理人　陳建成律師
　　被　　　告　乙○○
　　　　　　　　丁○○
　　　　　　　　甲○○
　　右　一　人
　　訴訟代理人　陳文松律師
　　複代理人　　方瓊英律師
當事人間因原告提起附帶民事訴訟，請求侵權行為損害賠償等事件，經本院刑事庭裁
定移送前來，原告並為訴之追加，本院於民國九十三年五月六日言詞辯論終結，判決
如下：
    主      文
被告乙○○、丁○○應連帶給付原告新台幣陸仟壹佰捌拾萬元、美金壹拾陸萬仟伍
佰元、港幣肆萬柒仟捌佰零貳元、日幣捌拾萬伍仟元，及自民國九十一年二月六日起
至清償日止，按年利率百分之五計算之利息。
被告乙○○應給付原告新台幣一千六百八十一萬六千六百元，及自民國九十二年九月
二十七日起至清償日止，按年利率百分之五計算之利息。
被告乙○○應給付原告新台幣四百十八萬三千四百元，及自九十二年九月二十七日起
至清償日止，按年利率百分之五計算之利息。
原告其餘之訴駁回。
訴訟費用由被告乙○○、丁○○連帶負擔百分之八十，餘由被告乙○○負擔。
本判決第一項於原告以新台幣貳仟貳佰陸拾貳萬元或同面額之九十二年中央政府建設
公債甲類第一期債票供擔保後，得假執行。
本判決第二項於原告以新台幣伍佰陸拾壹萬元或同面額之九十二年中央政府建設公債
甲類第一期債票供擔保後，得假執行。
本判決第三項於原告以新台幣壹佰參拾玖萬伍仟元或同面額之九十二年中央政府建設
公債甲類第一期債票供擔保後，得假執行。
原告其餘假執行之聲請駁回。
    事實及理由
一、原告提起附帶民事訴訟原求為判決：（一）被告乙○○、丁○○應連帶給付原告
    新台幣六千一百八十萬元、美金十六萬三千五百元、港幣四萬七千八百零二元、
    日幣八十萬五千元，及自民國九十一年二月六日起至清償日止，按年利率百分之
    五計算之利息。（二）被告乙○○應給付原告新台幣二千一百萬元，及自九十一
    年三月一日起至清償日止，按年利率百分之五計算之利息。（三）願供現金或同
    面額之九十二年中央政府建設公債甲類第一期債票供擔保，請准宣告假執行。嗣
    於本院刑事庭將該刑事附帶民事訴訟移送後繫屬中之九十二年十一月二十日具狀
    追加甲○○為被告並改為請求判決：（一）被告乙○○、丁○○應連帶給付原告
    新台幣六千一百八十萬元、美金十六萬三千五百元、港幣四萬七千八百零二元、
    日幣八十萬五千元，及自民國九十一年二月六日起至清償日止，按年利率百分之
    五計算之利息。（二）被告乙○○、甲○○應連帶給付原告新台幣四百十八萬三
    千四百元、被告乙○○應給付原告新台幣一千六百八十一萬六千六百元，及自九
    十一年三月一日起至清償日止，按年利率百分之五計算之利息。（三）願供現金
    或同面額之九十二年中央政府建設公債甲類第一期債票供擔保，請准宣告假執行
    （本院卷第三二頁）。經核其聲明第二項部分係不變更訴訟標的，而追加被告並
    更正法律上之陳述，非為訴之變更（民事訴訟法第二百五十六條規定參照）；復
    於九十三年一月二十九日再具狀改為求為判決：（一）被告乙○○、丁○○應連
    帶給付原告新台幣六千一百八十萬元、美金十六萬三千五百元、港幣四萬七千八
    百零二元、日幣八十萬五千元，及自民國九十一年二月六日起至清償日止，按年
    利率百分之五計算之利息。（二）被告乙○○應給付原告新台幣一千六百八十一
    萬六千六百元，及自起訴狀繕本送達翌日即九十二年九月二十七日起至清償日止
    ，按年利率百分之五計算之利息。（三）被告乙○○或甲○○應給付原告新台幣
    四百十八萬三千四百元，及自起訴狀繕本送達翌日即九十二年九月二十七日（乙○○部分）或九十二年十一月二十五日（甲○○部分）起至清償日止，按年利率
    百分之五計算之利息。如其中一被告為給付時，他被告於其給付範圍內免給付之
    義務。（四）願供現金或同面額之九十二年中央政府建設公債甲類第一期債票供
    擔保，請准宣告假執行（本院卷第一九八頁）。經核就聲明第二、三項部分亦係
    不變更訴訟標的，而更正法律上之陳述，亦非為訴之變更（民事訴訟法第二百五
    十六條規定參照），就聲明第二、三項之利息起算日部分則屬減縮應受判決事項
    之聲明，不受不得變更之限制，且被告甲○○並無異議，而為本案之言詞辯論，
    視為同意變更或追加（同法第二百五十五條第一項第三款、第二項規定參照）。
    又本件被告乙○○、丁○○未於言詞辯論期日到場，核無民事訴訟法第三百八十
    六條所列各款情形，爰依原告之聲請，由其一造辯論而為判決。均合先敘明。
二、原告主張：
（一）被告乙○○自七十六年五月一日起至九十一年二月五日止受僱於原告，並於八
      十六年五月一日起任職於原告西園分行。九十一年一、二月間，被告乙○○與
      被告丁○○密謀籌劃竊取原告西園分行保險櫃內存放之現金，利用無業遊民張
      煥尉、張龍山、陳權照、許水雲、劉國富及董永昌等六人，於九十一年二月初
      分別至原告所屬分行開立存款帳戶，並於九十一年二月五日利用交叉存提款方
      式令原告西園分行當日庫存現金迅速暴增後，再由被告乙○○於當日晚間侵入
      原告西園分行竊取原告西園分行保險櫃內存放之新台幣六千一百八十萬元、美
      金旅行支票十六萬三千五百元、港幣四萬七千八百零二元及日幣八十萬零五千
      元，事後被告乙○○與丁○○等人朋分贓款。被告乙○○及丁○○二人共同以
      前述不法方法侵害原告之權利，致原告受有新台幣六千一百八十萬元、美金十
      六萬三千五百元、港幣四萬七千八百零二元及日幣八十萬零五千元之損害，被
      告二人所為，已構成共同侵權行為，依民法第一百八十四條及第一百八十五條
      之規定自應負連帶賠償責任，爰依共同侵權行為損害賠償請求權，請求被告乙○○及丁○○二人連帶賠償原告新台幣六千一百八十萬元、美金十六萬三千五
      百元、港幣四萬七千八百零二元及日幣八十萬零五千元及自九十一年二月六日
      起至清償日止按年利率百分之五計算之利息。上開金額中，關於美元、港幣及
      日幣對新台幣之兌換匯率，以本件起訴狀遞狀時（即九十二年八月二十日）中
      央銀行網站所提供外匯市場收盤價計算，美元為一：三四．二九八，港幣為一
      ：四．三九七五，日幣為一：○．二八九八（本院卷第一八０頁附件）。
（二）被告乙○○於八十六年五月一日至九十一年二月五日擔任原告西園分行存匯作
      業及授信業務主管期間與訴外人朱銘聰相熟，得悉訴外人朱銘聰於原告西園分
      行有三筆「分筆循環動用」之借款（由訴外人朱銘聰之配偶朱曹秀蓮擔任連帶
      保證人），借款額度分別為新台幣（下同）五百五十萬元、八百萬元及八百五
      十萬元。被告乙○○利用職務之便，自八十六年十月四日起陸續冒用訴外人朱
      銘聰之名義申請動撥借款，並使用所盜刻訴外人朱銘聰及朱曹秀蓮之印章蓋用
      於相關授信約據上，原告因其符合授信作業程序之規定，遂將其冒貸款項存入
      訴外人朱銘聰之帳戶，被告乙○○旋即領取前開冒貸款項，並將之存入其自己
      、其配偶即被告甲○○及其他親屬之存款帳戶內（有關冒貸情形暨其款項流向
      概況詳參原告九十二年十一月二十日書狀附表及附件，本院卷第五七頁至第六
      ０頁參照）。訴外人朱銘聰遭被告乙○○冒貸之借款共計十五筆，金額合計二
      千七百五十萬元，除被告乙○○業已清償其中之六百五十萬元外，尚餘二千一
      百萬元未獲清償。被告乙○○以前述不法手段，致原告受有二千一百萬元之經
      濟上損失；而被告乙○○冒貸所得款項中四百十八萬三千四百元部分，以下列
      方式流入被告甲○○於原告連城路分行所開立之第000000000000
      號行員活期儲蓄存款帳戶（下稱「系爭員存帳戶」）內：八十六年十月四日
      由訴外人朱銘聰帳戶轉帳存入一百四十萬元至被告甲○○系爭員存帳戶。八
      十六年十一月十八日由訴外人朱銘聰帳戶轉帳存入一百五十萬元至被告甲○○
      系爭員存帳戶。八十七年四月二十八日由訴外人朱銘聰帳戶轉帳存入一百萬
      至訴外人林碧珠帳戶內，再自訴外人林碧珠帳戶以「現金提領」方式將其中三
      十萬元存入至被告甲○○系爭員存帳戶。八十八年一月十二日由訴外人朱銘
      聰帳戶轉帳存入三十八萬三千四百元至被告甲○○系爭員存帳戶。八十九年
      七月五日由訴外人朱銘聰帳戶轉帳存入二百萬至訴外人林碧珠帳戶內，部分款
      項自訴外人林碧珠帳戶以「現金提領」方式存入被告乙○○帳戶，再將其中十
      萬元轉帳存入至被告甲○○系爭員存帳戶，另五十萬元則逕自訴外人林碧珠帳
      戶轉帳存入至被告甲○○系爭員存帳戶（原告九十二年十一月二十日書狀附表
      編號Ａ、Ｂ、Ｃ、Ｇ、Ｏ部分參照）。因被告乙○○與被告甲○○受僱於原告
      並分別擔任辦理存匯、授信業務及存匯業務，除負有依僱傭契約履行之義務外
      ，且依原告工作規則並負有遵守法令及原告一切章則之義務，詎被告二人利用
      職務之便，共同以不法手段，除冒用訴外人朱銘聰名義自原告處獲取二千一百
      萬元，致原告受損害，揆諸被告二人之不法行為，顯已違反契約上義務，且其
      故意以背於善良風俗之方法，加損害於原告，業已造成原告受有二千一百萬元
      之經濟上損失，故原告依債務不履行損害賠償請求權及侵權行為損害賠償請求
      權，請求被告乙○○或甲○○賠償原告四百十八萬三千四百元，暨自起訴狀繕
      本送達之翌日起至清償日止按年利率百分之五計算之利息，該二人所負乃不真
      正連帶債務，故如其中一被告為給付時，他被告於其給付範圍內免給付之義務
      。被告乙○○則應賠償原告一千六百八十一萬六千六百元，暨自起訴狀繕本送
      達之翌日起至清償日止，按年利率百分之五計算之利息等語。
（三）並聲明：１、被告乙○○、丁○○應連帶給付原告新台幣六千一百八十萬元、
      美金十六萬三千五百元、港幣四萬七千八百零二元、日幣八十萬五千元，及自
      民國九十一年二月六日起至清償日止，按年利率百分之五計算之利息。２、被
      告乙○○應給付原告新台幣一千六百八十一萬六千六百元，及自起訴狀繕本送
      達翌日即九十二年九月二十七日起至清償日止，按年利率百分之五計算之利息
      。３、被告乙○○或甲○○應給付原告新台幣四百十八萬三千四百元，及自起
      訴狀繕本送達翌日即九十二年九月二十七日（乙○○部分）或九十二年十一月
      二十五日（甲○○部分）起至清償日止，按年利率百分之五計算之利息。如其
      中一被告為給付時，他被告於其給付範圍內免給付之義務。４、願供現金或同
      面額之九十二年中央政府建設公債甲類第一期債票供擔保，請准宣告假執行。
三、被告方面：
（一）被告乙○○、丁○○部分：
      被告乙○○及丁○○未於言詞辯論期日到場，亦未提出書狀作何聲明或陳述。
（二）被告甲○○則以：
      伊並未涉入乙○○所犯之前開冒貸案，此業經本院九十二年度訴字第二七一號
      刑事判決認定在案。原告主張被告有參與該冒貸案之情事，依民事訴訟法第二
      百七十七條規定，應先提出具體之證據以玆證明，不得僅以部分之資金流向資
      料作為被告涉案之指摘依據。而伊及親友與被告乙○○間所以有金錢往來，純
      粹為借貸行為，且彼此間之借貸關係自七十八年即開始，期間長達十幾年，借
      款之數額大小不一，被告及其親友基於親友情誼之考量，對於被告乙○○之借
      款亦不會強制其何時須返還，還款之數額及時間亦隨著被告乙○○經濟狀況而
      定，有時一次全數返還、有時分數次返還，因此被告乙○○之還款數額即不會
      與其借款數額完全相符，自存摺內亦只能看出金錢是從何一分行轉入，但無從
      得知該筆款項之來源及流向，伊與該件撥款案並無關連，原告主張伊參與冒貸
      案而須負共同侵權行為或債務不履行損害賠償責任，並無根據等語，資為抗辯
      。並聲明：１、原告之訴及假執行之聲請均駁回。２、如受不利判決，願供擔
      保，請准宣告免為假執行。
四、兩造不爭執之事實：
（一）被告乙○○及丁○○二人共同於九十一年二月五日盜取原告西園分行保險櫃內
      現金，新台幣六千一百八十萬元、美金十六萬三千五百元、港幣四萬七千八百
      零二元及日幣八十萬五千元。
（二）被告乙○○另於八十六年五月一日至九十一年二月五日擔任原告西園分行存匯
      作業及授信業務主管期間，與訴外人朱銘聰相熟，得悉訴外人朱銘聰於原告西
      園分行有三筆「分筆循環動用」之借款（由訴外人朱銘聰之配偶朱曹秀蓮擔任
      連帶保證人），借款額度分別為新台幣五百五十萬元、八百萬元及八百五十萬
      元。被告乙○○利用職務之便，自八十六年十月四日起陸續冒用訴外人朱銘聰
      之名義申請動撥借款，並使用所盜刻訴外人朱銘聰及朱曹秀蓮之印章蓋用於相
      關授信約據上，原告因其符合授信作業程序之規定，遂將其冒貸款項存入訴外
      人朱銘聰之帳戶，被告乙○○旋即領取前開冒貸款項，並將之存入其自己、其
      配偶即被告甲○○及其他親屬之存款帳戶內（有關冒貸情形暨其款項流向概況
      詳參原告九十二年十一月二十日書狀附表及附件，本院卷第五七頁至第六０頁
      參照）。訴外人朱銘聰遭被告乙○○冒貸之借款共計十五筆，金額合計二千七
      百五十萬元，除被告乙○○業已清償其中之六百五十萬元外，尚餘二千一百萬
      元未獲清償。乙○○曾先後於八十六年十月四日、十一月十八日、八十七年四
      月二十八日、八十八年一月十二日、八十九年七月五日，將其假借朱銘聰名義
      冒貸所得款項中之四百十八萬三千四百元，分別存入被告甲○○於原告連城路
      分行第000000000000號帳戶內。
五、得心證之理由：
    本件兩造間主要之爭執點應在於：被告甲○○有無參與被告乙○○之前開冒貸行
    為，應否對原告就乙○○所存入之四百十八萬三千四百元部分，負侵權行為或債
    務不履行損害賠償責任？經查：
（一）原告主張被告乙○○及丁○○二人共同於九十一年二月五日盜取原告西園分行
      保險櫃內現金，新台幣六千一百八十萬元、美金十六萬三千五百元、港幣四萬
      七千八百零二元及日幣八十萬五千元，及被告乙○○自八十六年十月四日起利
      用擔任原告西園分行存匯作業及授信業務主管期間與訴外人朱銘聰相熟，得悉
      訴外人朱銘聰於原告西園分行有三筆「分筆循環動用」之借款（由訴外人朱銘
      聰之配偶朱曹秀蓮擔任連帶保證人），借款額度分別為新台幣五百五十萬元、
      八百萬元及八百五十萬元，竟利用職務之便，陸續冒用朱銘聰之名義申請動撥
      借款，並使用其所盜刻朱銘聰及朱曹秀蓮之印章蓋用於相關授信約據上，原告
      因其符合授信作業程序之規定，遂將其冒貸款項存入朱銘聰之帳戶，被告乙○○旋即領取前開冒貸款項，並將之存入其自己、其配偶即被告甲○○及其他親
      屬之存款帳戶內。共冒貸借款十五筆，金額合計二千七百五十萬元，除被告乙○○業已清償其中之六百五十萬元外，尚餘二千一百萬元未獲清償。被告乙○○以前述不法手段，致原告受有二千一百萬元之經濟上損失，刑事部份經本院
      對於被告乙○○及丁○○分別以偽造有價證券罪、及共同竊盜罪等，判處乙○○有期徒刑十二年、丁○○有期徒刑一年八月之事實，業據其提出本院九十二
      年度訴字第二七一號刑事判決影本乙份（本院卷第三九頁至五六頁）為證，被
      告乙○○及丁○○二人未於言詞辯論期日，亦未提出答辯書狀以供審酌，堪認
      原告此部分之主張為真實。
（二）按當事人主張有利於己之事實者，就其事實有舉證之責任。民事訴訟法第二百
      七十七條前段定有明文。查，原告主張被告甲○○對被告乙○○冒貸之不法行
      為及資金之進出等均屬知情，甚至幫助被告乙○○將犯罪所得款項分散存放，
      讓被告乙○○江冒貸所得款項中四百十八萬三千四百元部分，先後於八十六年
      十月四日、十一月十八日、八十七年四月二十八日、八十八年一月十二日、八
      十九年七月五日分批存入被告甲○○於原告連城路分行之第00000000
      0000號帳戶內，而認被告甲○○共同參與被告乙○○冒貸之侵權行為云云
      。然為被告甲○○所否認，自應由主張該有利於己之事實之原告負舉證責任。
      而原告雖以被告乙○○分別於八十六年十月四日、十一月十八日、八十七年
      四月二十八日、八十八年一月十二日、八十九年七月五日將冒貸所得款項存入
      被告甲○○之員工存款帳戶內，金額共計四百餘萬元。被告甲○○之員工存款
      帳戶乃係其每月薪津撥入之帳戶，故其不可能不知悉被告乙○○冒貸款項流入
      之事實。前述流入被告甲○○員工存款帳戶之款項，復再透過臨櫃提領現金
      或金融卡轉帳，分別存入被告甲○○之女呂冠蓁、被告乙○○、被告乙○○之
      兄嫂徐孟筑、被告甲○○之妹江麗君、被告甲○○之兄江衍俊、被告甲○○之
      姪江泓儀等帳戶內。而「臨櫃提領現金」辦理時須備妥存摺、存款約定印鑑及
      知悉提款密碼，而「金融卡轉帳」辦理時須備妥金融卡及知悉金融卡密碼，故
      被告甲○○顯係配合提供自身員工存款帳戶進行現金提領或轉帳，幫助被告乙○○將犯罪所得款項分散存放。前述被告乙○○於八十六年十一月十八日存
      入被告甲○○之員工存款帳戶內之款項，被告甲○○並於同年月二十四日經手
      將二十萬元現金存入原告公司前員工莊道源之員工存款帳戶內，前開存入憑條
      下方「製票」處及右方「收訖或轉帳戳記」處之章戳均為被告甲○○所用印，
      被告甲○○對被告乙○○冒貸之不法行為及資金之進出等顯均屬知情等語，並
      提出乙○○冒貸情形暨其款項流向概況表各乙份、傳票及存摺存款對帳單一冊
      、原告復台灣台北地方法院檢察署函影本、甲○○帳戶轉帳交易紀錄明細、甲○○及其親友借款予乙○○之明細表暨存摺影本等相關資料各乙份、交易明細
      影本六份、偵訊（調查）筆錄節本二份、甲○○及乙○○開立存款帳戶之概況
      、帳戶交易明細、查詢明細表、存入憑條影本各乙份（本院卷第五七頁至一五
      八頁）及存入憑條（本院卷第三八三頁）一件為證。
（三）惟按民法第一百八十四條第一項後段侵權行為損害賠償之規定，行為人須具有
      「故意」之主觀上要件為限，若行為人主觀上不具備「故意」要件，則當然不
      構成該項侵權行為。而查，被告甲○○以被告乙○○將系爭款項匯至其所有帳
      戶內，乃被告乙○○清償其向被告甲○○暨其親友借款所為，並僅口頭釋明相
      關款項間借還款關係，雖未據提出相關借據憑據以玆證明。惟按一般消費借貸
      契約並非要式契約，雖多定有書面借據為證，惟並不以訂有書面約定為其成立
      要件；又夫妻暨親友間之相互借貸，僅憑口頭約定者所在多有，並不違經驗法
      則，尚難以未能提出借據即率爾否認被告甲○○所陳其暨其親友與另一被告乙○○間存有多年借貸關係。而原告雖主張系爭款項流入被告甲○○之員工存款
      帳戶，被告甲○○即應知悉被告乙○○冒貸款項流入之事實，惟查金錢為種類
      之債，縱知悉有自被告乙○○處流入上開款項之事實，亦無從據以推論出被告
      甲○○知悉該等款項為被告乙○○冒貸取得者之事實，更遑論認定被告甲○○
      參與該冒貸行為之事實。雖原告主張「前述流入被告甲○○員工存款帳戶之款
      項，復再透過臨櫃提領現金或金融卡轉帳，分別存入被告甲○○之女呂冠蓁、
      被告乙○○、被告乙○○之兄嫂徐孟筑、被告甲○○之妹江麗君、被告甲○○
      之兄江衍俊、被告甲○○之姪江泓儀等帳戶內，而「臨櫃提領現金」辦理時須
      備妥存摺、存款約定印鑑及知悉提款密碼，而「金融卡轉帳」辦理時須備妥金
      融卡及知悉金融卡密碼，故被告甲○○顯係配合提供自身員工存款帳戶進行現
      金提領或轉帳，幫助被告乙○○將犯罪所得款項分散存放。」及「被告乙○○
      於八十六年十一月十八日存入被告甲○○之員工存款帳戶內之款項，被告甲○○並於同年月二十四日經手將二十萬元現金存入原告公司前員工莊道源之員工
      存款帳戶內，此有當日存入憑條足證，前開存入憑條下方「製票」處及右方「
      收訖或轉帳戳記」處之章戳均為被告甲○○所用印，是被告甲○○對被告乙○○冒貸之不法行為及資金之進出等顯均屬知情。」云云，並提出上開對帳單及
      取款條、存入憑證及依被告甲○○請求提出之對帳單一冊（存卷外）等為證。
      並為被告甲○○所不否認。惟上開對帳單及取款條、存入憑證及對帳單一冊（
      存卷外）等，至多亦僅能證明在各該帳戶間有金錢之往來，尚無從據以推論被
      告甲○○對被告乙○○冒貸之不法行為及資金之進出等均為知情之結論。況被
      告甲○○雖有接受被告乙○○以所冒貸款項匯入帳戶之事實，惟甲○○為不知
      情者，此經本院九十二年度訴字第二七一號刑事判決認定在案（本院卷第四一
      頁之該刑事判決第三頁），故原告以上開事實推論被告甲○○有共犯或構成幫
      助被告乙○○將犯罪所得款項分散存放云云，即非可採。
（四）原告又稱被告甲○○辯稱被告乙○○將其冒貸所獲款項轉至被告甲○○員工存
      款帳戶乃係被告乙○○償還其向被告甲○○之借款並非真正云云，並以：
    １、依被告甲○○及其親友借款予被告乙○○之明細表暨相關款項之提領紀錄顯
        示（本院卷第二０九頁至二三三頁參照），與被告甲○○及乙○○二人共同
        冒貸所獲款項流入之事實未符：(1)被告甲○○主張其妹江麗君於八十九年五
        月二日、十九日分別提領現金十一萬七千元及十五萬元，共計二十六萬七千
        元，作為借貸予被告乙○○之證明。惟查，被告甲○○實早於八十八年一月
        十三日即將冒貸所得款項，轉帳十八萬元予江麗君（參原告九十二年十一月
        二十日追加被告狀附表所示Ｇ筆冒貸款項之流向），若此筆十八萬元之金額
        乃係為清償被告乙○○二十六萬七千元之借款，則除時間上前後倒置外，金
        額亦完全不符。(2)被告甲○○主張其女呂冠蓁於八十七年十月二十八日提領
        現金四十萬元，乃係作為借貸被告乙○○之款項，然被告甲○○亦早於八十
        六年十月至十二月間及八十七年四月間，即將冒貸所得款項共計二百十五萬
        元存入其女呂冠蓁之存款帳戶內（參原告九十二年十一月二十日追加被告狀
        附表所示Ａ筆、Ｂ筆、Ｃ筆冒貸款項之流向），冒貸款項流入時間均在被告
        甲○○主張呂冠蓁貸與款項之前，此亦與被告甲○○主張冒貸款項流入係為
        清償借款之事實未符。
    ２、被告甲○○檢送其本身與訴外人江麗君、江衍俊及呂冠蓁名下存款帳戶資料
        ，實無法證明該等存款確係因借貸關係而給付予被告乙○○：(1)前述存摺僅
        為彼等存款帳戶歷次提領現金或轉帳款項之紀錄，不能證明彼等提領現金後
        確將提領款項交付予被告乙○○；又縱彼等曾將款項交付予被告乙○○，其
        給付款項之行為除可能係基於其他法律關係所衍生之履行行為外，亦可能係
        彼等清償向被告乙○○借貸之款項，故被告甲○○前開所提資料，顯無證明
        力。(2)被告甲○○所提其與其親友借款予被告乙○○之明細表暨相關款項之
        提領紀錄資料中，計有十一筆轉帳交易並非存入被告乙○○之帳戶內，而係
        存入訴外人呂冠蓁、江麗君等人之存款帳戶內，金額共計二百十三萬三千元
        ，與被告甲○○主張自帳戶將款項轉帳予乙○○之陳述未符。
    ３、由被證二所列存款帳戶支出內容及被告甲○○自承其及其親友與被告乙○○
        間之借貸關係自民國七十八年始，期間長達十餘年，雙方之借款暨還款數額
        大小不一，準此，金額如此鉅大且複雜之借貸關係，倘無任何記帳紀錄，被
        告甲○○光憑記憶焉能記得被告乙○○究竟清償多少？尚欠多少？
    ４、被告甲○○迄今僅就數年前、甚至十餘年前過往之存款帳戶交易紀錄中隨便
        勾選數筆紀錄，即泛稱這些存款帳戶之交易記錄即為被告甲○○借款予被告
        乙○○之紀錄，故被告乙○○將冒貸款項存入其員工存款帳戶內係為清償借
        款等，此說詞顯無足採。
    ５、被告甲○○自承與其夫乙○○感情不睦，且被告乙○○有外遇，在夫妻感情
        向來不睦且夫有外遇之前提下，為人妻者焉會再將款項貸與其夫？甚而邀同
        親友也加入借貸行列？是以，被告甲○○辯稱收受被告乙○○存入之冒貸款
        項，係基於借貸關係，實與常情、常理相悖等語云云。
（五）惟查，借貸契約並非要式契約，不以訂有書面約定為要件；而夫妻暨親友間之
      相互借貸，僅憑口頭約定者所在多有，並不違經驗法則，尚難以未能提出借據
      即率爾否認被告甲○○所陳其暨其親友與另一被告乙○○間存有多年借貸關係
      ，業據論述如前。而原告係主張被告甲○○故意以背於善良風俗之方法加損害
      於原告，造成原告受有經濟上之損失，應負損害賠償責任，其請求權基礎為民
      法第一百八十四條第一項後段之規定，該項侵權行為損害賠償之規定，須以行
      為人具有「故意」之主觀上構成要件為限，若行為人主觀上未具「故意」，則
      當然不該當該條項之構成要件。是縱依被告甲○○及其親友借款予被告乙○○
      之明細表暨相關款項之提領紀錄顯示（本院卷第二０九頁至二三三頁參照），
      與被告甲○○及乙○○二人共同冒貸所獲款項流入之事實未盡相符，及據被告
      甲○○檢送其本身與訴外人江麗君、江衍俊及呂冠蓁名下存款帳戶資料，無法
      完整證明該等存款確係因借貸關係而給付予被告乙○○等情，然亦不足以證明
      被告甲○○即有前開民法第一百八十四條第一項後段所定之「故意」以背於善
      良風俗之方法加損害於原告，致原告受有經濟上之損失之事實，從而，自難令
      被告甲○○同負侵權行為損害賠償責任，原告之請求仍非可取。
（六）復按所謂「債務不履行損害賠償責任」，須債務人未能依債之本旨提出給付時
      ，債權人始得請求。查，被告甲○○原受僱於原告，擔任辦理存匯業務，雖負
      有依僱傭契約履行之義務外，且依原告工作規則並負有遵守法令及原告一切章
      則之義務，故其給付內容乃如原被告雙方間僱傭契約約定被告所應服勞務內容
      ，故於被告甲○○未能依雙方間僱傭契約約定提出給付時，被告甲○○始可能
      構成債務不履行而應負債務不履行責任，本件乃被告乙○○將自己冒貸所得款
      項中之四百十八萬三千四百元存入被告甲○○及其他親友之存款帳戶內，殊與
      其勞務給付內容無關，無債務不履行適用之餘地。故原告主張被告甲○○應負
      債務不履行損害賠償責任，亦無可取。
（七）綜上，被告甲○○辯稱伊並無參與被告乙○○之前開冒貸行為等語，為可取信
      ，原告主張被告甲○○亦應對原告就乙○○所存入之四百十八萬三千四百元部
      分，負侵權行為或債務不履行損害賠償責任云云，則無可取。
六、綜上所述，原告主張依共同侵權行為損害賠償請求權，請求被告乙○○及丁○○
    連帶賠償原告新台幣六千一百八十萬元、美金十六萬三千五百元、港幣四萬七千
    八百零二元、日幣八十萬五千元，及自九十一年二月六日起至清償日止，按年利
    率百分之五計算之利息、被告乙○○應給付原告新台幣一千六百八十一萬六千六
    百元，及自起訴狀繕本送達翌日即九十二年九月二十七日起至清償日止，按年利
    率百分之五計算之利息、被告乙○○應給付原告新台幣四百十八萬三千四百元，
    及自起訴狀繕本送達翌日即九十二年九月二十七日起至清償日止，按年利率百分
    之五計算之利息，為有理由，應予准許。至原告主張依侵權行為及債務不履行損
    害賠償請求權，請求被告甲○○應給付原告新台幣四百十八萬三千四百元，及自
    起訴狀繕本送達翌日即九十二年十一月二十五日起至清償日止，按年利率百分之
    五計算之利息，及如被告乙○○或甲○○其中一被告為給付時，他被告於其給付
    範圍內免給付之義務云云，則非有據，應予駁回。
七、本件事證已臻明確，兩造所提出其他攻擊防禦方法，及其他未予援用之證據，核
    與判決結果無影響，爰不予一一論斷，併此敘明。
八、假執行之宣告：
    原告陳明願供擔保，請求宣告假執行，經核其勝訴部分均無不合，茲酌定相當之
    擔保金額，予以准許。其餘假執行之聲請，因其餘之訴遭駁回而失所據，併予駁
    回。
九、訴訟費用負擔之依據：民事訴訟法第七十九條、第八十五第二項。
中　　　華　　　民　　　國　　九十三　　年　　　六　　　月　　　四　　　日
                              民事第三庭  法      官    張明輝
正本係照原本作成
如對本判決上訴，須於判決送達後廿日內向本院提出上訴狀
中　　　華　　　民　　　國　　九十三　　年　　　六　　　月　　　七　　　日
                                          法院書記官    周其祥
